臺灣臺北地方法院民事判決　　　　　　　100年度訴字第292號
原　　　告　黃麗花
訴訟代理人　沈政雄律師
被　　　告　張豫順
　　　　　　張英俊
　　　　　　張英華
兼上二人共同
訴訟代理人　張英蘭
被　　　告　林秋娟
　　　　　　彭衡雲
　　　　　　萍聚美食坊即劉皇佑
　　　　　　德屋食品行即林珍如
上二人共同
訴訟代理人　盧宏哲
上八人共同
訴訟代理人　鄧湘全律師
　　　　　　林世勛律師
被　　　告　宇軒排骨飯即吳慶章
訴訟代理人　揭朝榮
上列當事人間請求拆屋還地事件，本院於中華民國100年12月15
日言詞辯論終結，判決如下：
    主  文
原告之訴及假執行之聲請均駁回。
訴訟費用由原告負擔。
    事實及理由
壹、程序方面：
    按不變更訴訟標的，而補充或更正事實上或法律上之陳述者
    ，非為訴之變更或追加；訴狀送達後，原告不得將原訴變更
    或追加他訴，但請求之基礎事實同一者，不在此限，民事訴
    訟法第256條、第255條第1項第2款分別定有明文。經查，原
    告起訴時以張豫順、張英俊、張英華、張英蘭、林秋娟、彭
    衡雲、萍聚美食坊即劉皇佑、德屋食品行即林珍如為被告，
    並聲明：「一、被告張豫順、張英俊、張英華、張英蘭應共
    同將坐落於臺北市○○區○○段2小段467地號土地（下稱系
    爭土地），門牌號碼臺北市○○區○○路325巷3號建物後方
    之建物（如附圖A所示，以實測為準）拆除，並將該部分土
    地返還原告及其他共有人全體。二、被告林秋娟應將坐落於
    系爭土地上，門牌號碼臺北市○○區○○路325巷5號建物後
    方之建物（如附圖B所示，面積以實測為準）拆除，並將該
    部分土地返還原告及其他共有人全體。三、被告萍聚美食坊
    即劉皇佑應自坐落於系爭土地上，門牌號碼臺北市○○區○
    ○路325巷5號建物後方之建物（如附圖B所示，面積以實測
    為準）遷離，並將該部分土地騰空返還原告及其他共有人全
    體。四、被告彭衡雲應將坐落於系爭土地，門牌號碼臺北市
    ○○區○○路325巷7號建物後方之建物（如附圖C所示，面
    積以實測為準）拆除，並將該部分土地返還原告及其他共有
    人全體。五、被告德屋食品行即林珍如應自坐落於系爭土地
    ，門牌號碼臺北市○○區○○路325巷7號建物後方之建物（
    如附圖C所示，面積以實測為準）遷離，並將該部分土地騰
    空返還原告及其他共有人全體。六、願供擔保，請准予宣告
    假執行。」（本院99年度司北調第739號卷宗，下稱調解卷
    ，第3、4頁）。嗣於民國100年4月26日具狀依實際測量結果
    補正上開各項聲明之占用面積（本院卷第66、67頁），核屬
    補充或更正事實上陳述，非訴之變更或追加，先予敘明；又
    原告於同日追加宇軒排骨飯即吳慶章為被告，並追加訴之聲
    明第二項為：「二、被告宇軒排骨飯即吳慶章應自坐落於系
    爭土地，門牌號碼臺北市○○區○○路325巷3號建物後方之
    增建建物（如測量圖之A部分所示，面積20平方公尺）遷離
    ，並將該部分土地騰空返還原告及其他共有人全體。」（本
    院卷第66、67頁），原告所為訴之追加，核屬本於請求被告
    等人拆除增建建物或遷出系爭土地，並將該部分土地返還原
    告及其他全體共有人之同一基礎事實，揆諸前揭規定，尚無
    不合。
貳、實體方面：
一、原告主張：原告為系爭土地（權利範圍637/10000）及其上
    建物即門牌號碼為臺北市○○區○○路325巷7號2樓房屋之
    所有權人。被告張豫順、張英俊、張英華、張英蘭為臺北市
    ○○區○○段2小段2072建號即門牌號碼臺北市○○區○○
    路325巷3號建物（下稱系爭3號建物）及如附圖A所示增建建
    物（下稱系爭3號增建建物）之所有權人，其等並將系爭3號
    建物及增建建物出租予被告吳慶章經營宇軒排骨飯使用；被
    告林秋娟則為臺北市○○區○○段2小段2073建號即門牌號
    碼臺北市○○區○○路325巷5號建物（下稱系爭5號建物）
    及如附圖B所示增建建物（下稱系爭5號增建建物）之所有權
    人，並將該系爭5號建物及增建建物出租予被告萍聚美食坊
    即劉皇佑經營傲翔中泰料理餐廳使用；被告彭衡雲為臺北市
    ○○區○○段2小段2074建號即門牌號碼臺北市○○區○○
    路325巷7號建物（下稱系爭7號建物）及如附圖C所示增建建
    物（下稱系爭7號增建建物）之所有權人，並將系爭7號建物
    及增建建物出租予被告德屋食品行即林珍如經營德屋德國餐
    廳使用。而系爭3號、5號、7號增建建物所占有使用之系爭
    土地為全體住戶共有之法定空地部分，依建築法第11條規定
    ，不得由被告所專用，縱得約定專用，亦僅能作為空地使用
    ，不得重複以其他建物或地上物或固定設備占用作為營業使
    用，惟被告張豫順、張英俊、張英華、張英蘭、林秋娟、彭
    衡雲未經全體住戶同意即擅自於該法定空地上搭蓋系爭3號
    、5號、7號增建建物，並將該增建建物出租予被告吳慶章、
    劉皇佑、林珍如作為餐廳營業使用，因該增建建物加蓋密封
    ，阻塞空氣流通，涉有消防安全之問題，嚴重影響全體住戶
    之居住安全，已違反法定空地之使用目的，自屬妨害原告及
    其他全體共有人對於該法定空地之使用。又系爭大樓之法定
    空地範圍如何，並非原告或全體住戶所得知悉，而原告之前
    手及其他住戶亦未告知原告被告占用之範圍為法定空地，原
    告於查知該事實後，即已就被告占用法定空地一事表示異議
    ，自不得謂原告有默示同意。縱認全體住戶間就該法定空地
    之使用有默示分管契約存在，然系爭3號、5號、7號增建建
    物已侵害全體住戶之居住安全及身體健康，顯已違反社會一
    般利益而屬背於公序良俗之約定，依民法第72條規定，該分
    管契約自屬無效。爰依民法第767條、第821條規定提起本件
    訴訟。並聲明：(一)被告張豫順、張英俊、張英華、張英蘭應
    共同將坐落於系爭土地上，系爭3號增建建物（如測量圖A部
    分所示，面積20平方公尺）拆除，並將該部分土地返還原告
    及其他共有人全體。(二)被告宇軒排骨飯即吳慶章應自坐落於
    系爭土地上，系爭3號增建建物（如測量圖之A部分所示，面
    積20平方公尺）遷離，並將該部分土地騰空返還原告及其他
    共有人全體。(三)被告林秋娟應將坐落於系爭土地上，系爭5
    號增建建物（如測量圖B部分所示，面積27平方公尺）拆除
    ，並將該部分土地返還原告及其他共有人全體。(四)被告萍聚
    美食坊即劉皇佑應自坐落於系爭土地上，系爭5號增建建物
    （如測量圖B部分所示，面積27平方公尺）遷離，並將該部
    分土地騰空返還原告及其他共有人全體。(五)被告彭衡雲應將
    坐落於系爭土地上，系爭7號增建建物（如測量圖之C部分所
    示，面積17平方公尺）拆除，並將該部分土地返還原告及其
    他共有人全體。(六)被告德屋食品行即林珍如應將坐落於系爭
    土地上，系爭7號增建建物（如測量圖之C部分所示，面積17
    平方公尺）遷離，並將該部分土地騰空返還原告及其他共有
    人全體。(七)願供擔保，請准予宣告假執行。
二、被告則以：系爭3號、5號、7號建物所在大樓（下稱系爭大
    樓）係於74年興建完成，而系爭3號、5號、7號增建建物亦
    於同時興建完成，非屬新增建物。而系爭3號、5號、7號增
    建建物附連於1樓建物，不可分離，歷年來均由1樓住戶使用
    ，全體住戶從未與被告有所爭執，足認全體住戶已默示同意
    約定1樓後方空地由1樓住戶專用。又原告於89年間購買系爭
    大樓7號2樓房地時，已知悉上開事實並默示同意被告使用，
    多年來均無相反意見，自應繼受其前手同意由1樓住戶使用
    1樓後方空地之義務，又原告主張油煙問題，被告已加強設
    備改善，並經主管機關檢查合格，是被告並非無權占有系爭
    土地等語，資為抗辯。並聲明：(一)原告之訴及假執行之聲請
    均駁回。(二)如受不利之判決，願供擔保請准免為假執行。
三、兩造不爭執事項：
  (一)原告於89年7月20日登記為系爭土地（權利範圍637/10000）
    及其上建物即門牌號碼臺北市○○區○○路325巷7號2樓房
    屋之所有權人。
  (二)原告、被告張豫順、張英俊、張英華、張英蘭、林秋娟、彭
    衡雲為系爭土地之部分共有人（調解卷第10頁至第12頁、第
    14、16頁）。
  (三)被告張豫順、張英俊、張英華、張英蘭為系爭3 號建物及增
    建建物之所有權人；被告張豫順、張英俊、張英華、張英蘭
    並將系爭3號建物及增建建物出租予被告吳慶章經營宇軒排
    骨飯使用（調解卷第12頁）。
  (四)被告林秋娟為系爭5號建物及增建建物之所有權人；被告林
    秋娟並將系爭5號建物及增建建物出租予被告萍聚美食坊即
    劉皇佑經營傲翔中泰料理餐廳使用（調解卷第14、15頁）。
  (五)被告彭衡雲為系爭7號建物及增建建物之所有權人；被告彭
    衡雲並將系爭7號建物及增建建物出租予被告德屋食品行即
    林珍如經營德屋德國餐廳使用（調解卷第16、17頁、第33頁
    至第36頁）。
  (六)原告於96年6月21日以系爭7號建物及新增建物妨害住戶安全
    為由向市長信箱陳情；並於99年7月5日委請律師以達法字第
    20302號律師函通知被告張豫順、張英俊、張英華、張英蘭
    、林秋娟及彭衡雲出面解決餐廳油煙、熱氣、振動等問題（
    調解卷第24頁至第28頁）。
  (七)臺北市建築管理處於100年3月2日以北市都建查字第1006002
    7700號函表示，依本市違章建築之處理現階段已訂有「臺北
    市違章建築處理要點」，依該要點規定，若屬83年12月31日
    前即存在之既存違建且現場未施工，或其修繕符合規定者，
    則拍照列管暫免查報處分；案經派員現場勘查，既存違建內
    設置油煙廢氣處理設備，尚非屬上開要點應予查報之範疇，
    至既存違建做營業性廚房使用部分，已改善為洗滌及置物室
    使用（本院卷第78頁）。
  (八)行政院環境保護署於100年3月30日以環署督字第1000025641
    號函表示，餐廳業者已裝設空氣污染防制設備去除空氣污染
    物，惟民眾仍持續陳情油煙異味污染問題，主要係因業者將
    後方違建加蓋密封阻塞，致油煙及排氣異味無法擴散所致（
    本院卷第79頁）。
四、得心證之理由：
    本件原告主張被告張豫順、張英俊、張英華、張英蘭、林秋
    娟及彭衡雲分別所有之系爭3號、5號、7號新增建物無權占
    有系爭土地，並將該增建建物出租予被告吳慶章、劉皇佑及
    林珍如作為店面營業使用，侵害原告及其他全體共有人之權
    利，被告自應拆除或遷出系爭3號、5號、7號增建建物，並
    將該部分土地返還予原告及全體共有人，則為被告所否認，
    並以前詞置辯，是本件所應審究者為：(一)被告張豫順、張英
    俊、張英華、張英蘭、林秋娟、彭衡雲分別所有之系爭3號
    、5號、7號增建建物是否無權占用系爭土地？(二)原告請求被
    告張豫順、張英俊、張英華、張英蘭、林秋娟、彭衡雲應分
    別將系爭3號、5號、7號增建建物拆除及返還該部分土地，
    是否有據？原告請求被告吳慶章、劉皇佑、林珍如應分別自
    系爭3號、5號、7號增建建物遷出及返還該部分土地，是否
    有據？茲分述如下：
  (一)被告張豫順、張英俊、張英華、張英蘭、林秋娟、彭衡雲分
    別所有之系爭3號、5號、7號增建建物有權占用系爭土地：
  1.按各共有人按其應有部分，對於共有物之全部，有使用、收
    益之權；共有物，除契約另有訂定外，由共有人共同管理之
    ，98年1月23日修正前民法第818條、第820條第1項分別定有
    明文。而未經共有人協議分管之共有物，共有人對共有物之
    特定部分占用收益，須徵得其他共有人全體之同意；但如共
    有人間約定就共有物劃定範圍，各自占用共有物之特定部分
    而為管理之分管契約，尚非法所不許。次按共有物分管之約
    定，不以訂立書面為要件，亦不以共有人明示之意思表示為
    限，共有人默示之意思表示，亦包括在內，最高法院83年度
    台上字第1377號、87年度台上字第1359號裁判要旨可資參照
    。又所謂默示之意思表示，除依表意人之舉動或其他情事，
    足以間接推知其有承諾之效果意思者外，倘單純之沉默，依
    交易上之慣例或特定人間之特別情事，在一般社會之通念，
    可認為有一定之意思表示者，亦非不得謂為默示之意思表示
    ，最高法院21年上字第1598號、29年上字第762號判例要旨
    亦可參照。準此，倘共有人間實際上劃定使用範圍，對各自
    占有管領之部分，互相容忍，對於他共有人使用、收益，各
    自占有之土地，未予干涉，已歷有年份，即非不得認有默示
    分管契約之存在。故公寓大廈等集合住宅之買賣，建商與各
    承購戶約定，公寓大廈之共用部分或其基地之空地由特定共
    有人使用者，除別有規定外，應認共有人間已合意成立分管
    契約。倘共有人已按分管契約占有共有物之特定部分，他共
    有人嗣後將其應有部分讓與第三人，除有特別情事外，其受
    讓人對於分管契約之存在，通常即有可得而知之情形，而應
    受分管契約之拘束，最高法院83年度台上字第1377號、91年
    度台上字第2477號、97年度台上字第909號、98年度台上字
    第633號裁判要旨亦同斯旨。
  2.又法定空地指建築房屋依法留設之空地，包括建物與其後左
    右之道路或其他建物間之距離，且依建築法第11條之規定，
    非依規定不得分割、移轉並不得重複使用。又因法定空地之
    空間非僅供通行、尚有採光、排水、衛生、觀瞻等作用，亦
    供建築物整體緊急避難及救災之用，其所有權及使用權均與
    建物本身有不可分離之關係，法定空地係依附在建物整體範
    圍內，不得為獨立之客體，自屬全體共有人所共有；是法定
    空地僅不得分割移轉，倘共有人協議分管使用，尚非法所不
    許。而本件系爭3號、5號、7號增建建物所在位置屬法定空
    地，業經本院向臺北市政府都市發展局函查無誤（本院卷第
    181頁），然依前揭說明規定，共有人仍非不得以分管協議
    約定由部分特定共有人使用該法定空地。
  3.經查，系爭大樓5號6樓住戶即證人李健治於100年6月10日到
    庭具結證稱略以：「73年間即購買5號6樓房地，當時是預售
    屋，過10個月左右約73年底或74年初交屋，交屋後即居住至
    今。預售屋購買時都是空地，交屋時一樓後方就有加蓋建物
    大概也是73年蓋的，好像是建商一起幫他們蓋的。從搬進系
    爭大樓開始，就一直是由1樓住戶使用後方加蓋建物。」等
    語（本院卷第135頁反面、第136頁），而系爭大樓7號5樓住
    戶即證人蔡崇麗亦於100年11月23日到庭具結證稱略以：「
    大約74年7、8月左右搬進7號5樓房屋，從搬進大樓開始，就
    看到系爭大樓後方空地有建物，一直由1樓住戶使用1樓後方
    空地。搬進去時就是現在這個樣子，外觀沒有變動。」等語
    （本院卷第186頁反面、第185頁），證人李健治及蔡崇麗自
    74年間起即居住在系爭大樓迄今，亦為系爭土地之共有人，
    衡情對於系爭3號、5號、7號增建建物何時興建完成及1樓後
    方法定空地之使用狀況，應有相當程度之瞭解，堪認系爭3
    號、5號、7號增建建物係在系爭大樓興建完成時即同時存在
    ，並非被告張豫順、張英俊、張英華、張英蘭、林秋娟、彭
    衡雲或其前手事後增建，而1樓後方法定空地在系爭大樓興
    建完成交屋後均由1樓住戶使用迄今等情甚明。又被告張英
    俊於100年11月23日到庭具結陳稱略以：「系爭大樓在改建
    之前是兩層樓建物，當年我父親張鴻岩是與建商合建系爭大
    樓之地主，系爭大樓興建完成後，我父母及我弟弟就搬進去
    住了，當時一樓後方空地就有搭建建物，是三家一起建的，
    不知道是地主建的還是建商建的。從74年到現在，除原告之
    外，包括原告之前手，全體住戶都沒有人向我或我家人提出
    拆屋還地訴訟。」等語（本院卷第187頁、第187頁反面），
    而被告張英蘭亦於同日到庭具結陳稱略以：「父親張鴻岩為
    當時與建商合建之地主，系爭大樓1樓後方空地之增建建物
    在我父親搬進去後，我去看他時就存在了，哪一年我不記得
    了，從系爭大樓蓋好到現在，都沒有人向我或我家人提出拆
    屋還地訴訟，就只有原告，一樓後方之增建建物沒有擴建或
    改建過。一般來說，1樓後方空地都是由1樓住戶使用。」等
    語（本院卷第187-1頁），參以臺灣早期公寓大廈使用之習
    慣，公寓大廈之區分所有權人多同意由最高樓層之住戶單獨
    使用頂樓平台部分，1樓法定空地部分則多同意由1樓之住戶
    單獨占有使用，而系爭大樓乃74年建築完成之建物，屬臺灣
    早期興建之公寓大廈，是被告張英俊及張英蘭之上開陳述核
    與當時之社會風俗習慣無違，應非虛枉，足見自系爭大樓74
    年興建完成時起，系爭大樓1樓後方空地即專供1樓住戶使用
    ，歷有年所，其他共有人對於1樓住戶所有之系爭3號、5號
    、7號增建建物使用系爭土地之事實，從未加以爭執或為反
    對之意思，顯非單純之沈默，應認系爭大樓各共有人間對於
    由1樓住戶專用1樓後方法定空地應有默示分管契約之存在。
    至證人李健治雖證稱因為後面太密了，無法做衛生下水道，
    所以有些人有意見等語（本院卷第136頁反面），然此亦為
    近年其他少數共有人之意見，仍無礙於歷年來其他共有人對
    於1樓住戶使用1樓後方法定空地均無爭執之事實。
  4.又原告於89年7月7日購買系爭大樓7號2樓房地時，系爭3號
    、5號、7號增建建物早已存在，迄今並未改變，而衡諸不動
    產交易習慣，買受人多親至現場勘查，以明不動產位置、現
    況、週遭環境、使用情形及權利關係，倘若全體住戶間並無
    默示分管契約存在，原告豈能就被告占有使用系爭土地而毫
    無異議並買受房屋，是原告就上開情事，自應所有知悉或可
    得而知；況且，原告自89年7月7日購買系爭大樓7號2樓房地
    ，均未對1樓住戶使用1樓後方法定空地有所爭執，迄至96年
    6月21日始針對消防、空氣污染問題提出檢舉，至99年10月5
    日始提起本件拆屋還地訴訟，則自原告買受上開房地時起至
    提本件訴訟，亦長達10年之久均無爭執，原告自應受該分管
    契約之拘束。
  5.按法律行為，有背於公共秩序或善良風俗者，無效，民法第
    62條定有明文。又所謂法律行為有背於公共秩序或善良風俗
    者無效，乃指法律行為本身違反國家社會一般利益及道德觀
    念而言，最高法院69年台上字第2603號判例要旨可資參照。
    原告雖主張被告張豫順、張英俊、張英華、張英蘭、林秋娟
    、彭衡雲將系爭3號、5號、7號建物及增建建物出租予被告
    吳慶章、劉皇佑、林珍如做為餐廳營業使用，因該增建建物
    加蓋密封，阻塞空氣流通，嚴重影響全體住戶之居住安全，
    該分管契約之約定自屬違反民法第72條之規定而無效云云。
    然查，被告吳慶章、劉皇佑、林珍如承租做為餐廳營業使用
    者，不僅系爭3號、5號、7號增建建物部分，系爭3號、5號
    、7號建物亦為餐廳營業使用範圍之一部分，被告吳慶章、
    劉皇佑、林珍如合法向被告張豫順、張英俊、張英華、張英
    蘭、林秋娟、彭衡雲承租上開建物，本有權在該建物內開設
    餐廳作為營業使用，難謂被告吳慶章、劉皇佑、林珍如開設
    餐廳而排放油煙之行為，即屬有背於社會一般利益或道德觀
    念；又被告吳慶章、劉皇佑、林珍如將系爭3號、5號、7號
    增建建物作為餐廳營業使用之一部分，是否造成油煙空氣污
    染、消防安全之疑慮，而影響住戶之居住安全及身體健康，
    核屬行政上管制措施之問題，與被告是否有權占有管理使用
    之私權爭執無涉，更不因此影響私法上所訂分管契約之效力
    。是以，原告主張本件默示分管契約之約定違反民法第72條
    規定而無效，尚非可採。
  6.綜上，系爭3號、5號、7號增建建物係在系爭大樓興建完成
    時即同時存在，非屬新建建物。又自系爭大樓74年興建完成
    時起，系爭大樓1樓後方空地即專供1樓住戶使用，歷有年所
    ，其他共有人從未加以爭執或為反對之意思，堪認系爭大樓
    各共有人間對於由1樓住戶專用1樓後方法定空地應有默示分
    管契約之存在；而原告買受系爭大樓7號2樓房地時，應明知
    或可得而知上情，自應受該默示分管契約之拘束，不能謂被
    告張豫順、張英俊、張英華、張英蘭、林秋娟、彭衡雲分別
    所有之系爭3號、5號、7號增建建物係無權占有系爭土地。
  (二)原告不得請求被告拆除或遷出系爭3號、5號、7號增建建物
    ，並返還該部分土地：
    按所有人對於無權占有或侵奪其所有物者，得請求返還之；
    各共有人對於第三人，得就共有物之全部為本於所有權之請
    求，但回復共有物之請求，僅得為共有人全體之利益為之，
    民法第767條第1項前段、第821條分別定有明文。經查，系
    爭大樓各共有人間對於由1樓住戶專用1樓後方法定空地有默
    示分管契約之存在，被告張豫順、張英俊、張英華、張英蘭
    、林秋娟、彭衡雲分別所有之系爭3號、5號、7號增建建物
    自係有權占有系爭土地，均已如前述，則被告吳慶章、劉皇
    佑、林珍如合法承租該增建建物，並占有做為餐廳營業使用
    ，亦屬有權占有。是以，原告請求被告分別拆除或遷出系爭
    3號、5號、7號增建建物，並將該部分土地返還原告及全體
    共有人，即屬無據。
五、從而，原告依民法第767條第1項前段及第821條規定，請求
    被告分別拆除或遷出系爭3號、5號、7號增建建物，並將該
    部分空地返還原告及全體共有人，為無理由，應予駁回。又
    原告之訴既經駁回，其假執行之聲請即失所附麗，應併予駁
    回。
六、本件事證已臻明確，兩造其餘攻擊防禦方法及未經援用之證
    據，經斟酌後，核與判決之結果不生影響，爰不一一論列，
    併此敘明。
七、據上論結，本件原告之訴為無理由，依民事訴訟法第78條，
    ，判決如主文。
中    華    民    國   100    年    12    月    29    日
                  民事第四庭    審判長法  官  張瑜鳳
                                      法  官  鄭佾瑩
                                      法  官  林怡伸
以上正本係照原本作成。
如對本判決上訴，須於判決送達後20日內向本院提出上訴狀。如
委任律師提起上訴者，應一併繳納上訴審裁判費。
中    華    民    國   100    年    12    月    29    日
                                      書記官  楊雅雯